臺灣臺北地方法院民事判決　　　　　　　96年度訴字第5675號
原　　　告　甲○○
訴訟代理人　李振燦律師
複　代理人　陳志誠律師
　　　　　　陳豪杉律師
被　　　告　安泰商業銀行股份有限公司
法定代理人　乙○○
被　　　告　丙○○
前列 2人共
同訴訟代理　游孟輝律師
人
上列當事人間返還不當得利事件，本院於民國96年12月20日言詞
辯論終結，判決如下：
    主      文
被告丙○○應給付原告新台幣貳佰零肆萬陸仟零捌拾肆元，及自
民國九十六年七月二十八日起至清償日止按年息百分之五計算之
利息。
原告其餘之訴駁回。
訴訟費用由被告丙○○負擔百分之四十六，餘由原告負擔。
本判決第一項所命給付，於原告以新台幣陸拾捌萬元為被告丙○
○供擔保後，得假執行；但被告丙○○如以新台幣貳佰零肆萬陸
仟零捌拾肆元為原告預供擔保後，得免為假執行。
原告其餘假執行之聲請駁回。
    事實及理由
一、原告起訴主張略以：
（一）伊為坐落臺北市○○區○○段2 小段137 地號土地（以下
      稱系爭土地）所有人，系爭土地面積41平方公尺，伊之持
      分比例為全部。伊於77年10月9 日與訴外人新偕中建設股
      份有限公司（以下稱新偕中公司）簽訂「合作興建大廈契
      約書」（以下稱系爭合建契約），伊並與訴外人李慶鐘等
      人出具土地使用權同意書，嗣伊與李慶鐘簽訂補充條款，
      合意由訴外人李慶鐘承受前開合建契約新偕中公司之地位
      ，負責規劃、設計、領照及建築合建大廈之工程。後李慶
      鐘向臺北市政府申請使用執照，因建物與執照不符而未獲
      核准，致遲遲無法交屋予伊，後系爭房屋更遭李慶鐘之債
      權人東怡營造工程股份有限公司（以下稱東怡營造公司）
      聲請查封、拍賣，強制執行系爭建物，由被告丙○○於86
      年8 月6 日拍定得標，伊乃以存證信函向李慶鐘為解除合
      建契約之意思表示。
（二）被告安泰商業銀行股份有限公司（以下稱安泰銀行）為坐
      落臺北市○○○路○ 段30號地下1 至3 樓及地上1 至11樓
      建物（以下稱系爭建物）之信託登記名義人，被告丙○○
      則為委託人，系爭建物所坐落之土地包括系爭土地全部。
      系爭建物占有系爭土地並無合法之權源，伊自得請求被告
      給付相當於租金之不當得利，而系爭土地經泛亞不動產估
      價師事務所鑑價結果，其年租金為每年新台幣（下同）4,
      481,614 元，是伊請求被告給付自起訴日起前1 年相當於
      租金之利益即4,481,614 元，於法洵屬有據。而被告安泰
      銀行、丙○○就占有系爭土地分別為直接占有人與間接占
      有人，並就上開相當於租金之利益，對伊負有不真正連帶
      之返還義務，故如有一人已為給付，另一人於同額範圍內
      即免為給付義務，爰依不當得利之法律關係提起本件訴訟
      等語。並聲明：1.被告安泰銀行應給付原告4,491,614 元
      ，及自起訴狀繕本送達之翌日起至清償日止按年息5%計算
      之利息。2.被告丙○○應給付原告4,491,614 元，及自起
      訴狀繕本送達之翌日起至清償日止按年息5%計算之利息。
      3.被告安泰銀行、丙○○如有1 人已為給付，另1 人於給
      付範圍內免給付義務。4.願供擔保，請准宣告假執行。
二、被告則略以：
（一）坐落於臺北市○○區○○段2 小段131 、132 、132-1 、
      133、134 、135 、136 、137 、138-3 、138-4 地號等
      10筆土地上之系爭建物，係本院民事執行處85年度執字第
      4876號拍賣抵押物強制執行事件，於86年8 月6 日進行拍
      賣時，由被告丙○○以151,115,000 元拍定得標，本院民
      事執行處並於94年11月間核發不動產權利移轉證書及囑託
      塗銷建物查封登記，而被告丙○○隨即向臺北市政府都市
      發展局申請核發使用執照，而於95年11月間取得系爭建物
      使用執照，完成建物保存登記在案，並於96年5 月15日信
      託登記予被告安泰銀行。
（二）原告於合建之初，曾於79年3 月21日與訴外人李慶鐘、邱
      創池、劉醒名等人各別出具土地使用權同意書，載明同意
      原告、李慶鐘、邱創池、劉醒名在系爭土地上興建房屋，
      其4 人復為該欲興建房屋之起造人；嗣原告又出具被證9
      號之土地使用權同意書供作申請系爭建物建築執照之用，
      足認伊等在系爭建物可堪使用之期限內，均得合法坐落於
      原告所有系爭土地上，並非無權占有；且因伊等並非合建
      契約之當事人，原告縱有對訴外人李慶鐘發函主張解除合
      建契約，但其解除合建契約之意思表示效力不及於伊等，
      系爭建物仍屬有權占有原告所有之系爭土地，而非無法律
      上之原因。
（三）依土地法第105 條準用同法第97條之規定，土地租金以不
      超過該土地申報價額年息10% 為限，原告主張系爭土地權
      利之年租金為4,481,614 元，與前開規定相違等語，資為
      抗辯。並聲明：1.原告之訴及假執行之聲請均駁回。2.如
      受不利判決，願供擔保請准宣告免為假執行。
三、兩造不爭執事項：
（一）原告於77年10月9 日與訴外人新偕中公司簽訂系爭合建契
      約，原告並出具土地使用權同意書，嗣原告與訴外人李慶
      鐘簽訂補充條款，合意由訴外人李慶鐘承受前開合建契約
      新偕中公司之地位，負責規劃、設計、領照及建築合建大
      廈之工程。
（二）訴外人李慶鐘之債權人東怡營造公司聲請查封、拍賣系爭
      建物，由被告丙○○於86年8 月6 日以151,115,000 元拍
      定得標。
（三）被告丙○○於96年5 月15日將系爭建物信託登記予被告安
      泰銀行。
四、本件之爭點為：
（一）被告占有使用系爭土地是否構成不當得利？
（二）若是，則原告請求之不當得利金額是否合理？
五、本院得心證之理由：
（一）關於被告占有使用系爭土地是否構成不當得利之部分：
    1.按地主提供土地與建商合建房屋，除有特別情事外，無不
      以取得對價或利益為目的。地主因合建契約而出具土地使
      用權同意書，使建商於取得土地所有權之前，享有無償使
      用土地以興建房屋之權利，應為地主履行合建契約之當然
      解釋；且因房屋不能脫離土地而單獨存在，地主於合建關
      係合法解消前，雖不得任指合建房屋係無權使用土地，惟
      建商或取得合建房屋使用權之人於房屋完成後，是否仍得
      「無償使用」土地？則應以合建契約之約定為斷。倘地主
      預期將於合建房屋「出售或處分」後獲得土地之對價或利
      益，應認其原出具交予建商之土地使用權同意書，至合建
      房屋建造完成將所有權移轉登記或交付取得人時，已失其
      同意之效力，該取得使用合建房屋權利之人，如未再取得
      使用坐落基地之合法權利，即難謂非「無法律上原因而受
      利益」（參照最高法院93年度台上字第577 號判決意旨）
      。
    2.本件原告與訴外人新偕中公司於77年10月9 日曾簽訂系爭
      合建契約，其中第1 條、第2 條、第7 條約明由原告提供
      系爭土地，新偕中公司則負責規劃、設計、領照及建築建
      物所需之資金，興建完成後由原告分得地面第壹層面積18
      .4 坪 ，地面第拾層面積61.89 坪，地下第貳參層車位乙
      個（第1 號車位），另附屬乙個車位（但以公開銷售價折
      讓予新偕中公司），其條件須以地下一層做商場使用，否
      則此附屬車位不賣與新偕中公司，有該契約書在卷可按（
      見本院卷第100 頁至114 頁），顯見原告與新偕中公司簽
      訂系爭合建契約，並出具土地使用權同意書使新偕中公司
      享有無償使用系爭土地以興建房屋之權利，其目的在於將
      來合建之系爭房屋興建完成並出售或處分後，可獲得前開
      之利益，俟由訴外人李慶鐘承受系爭合建契約新偕中公司
      之地位，負責規劃、設計、領照及建築合建大廈之工程，
      嗣系爭建物興建完成後，李慶鐘之債權人東怡營造公司聲
      請查封、拍賣該建物，由被告丙○○拍定得標，則揆諸前
      開說明，應認原告原出具之土地使用權同意書，至系爭房
      屋建造完成將所有權移轉登記或交付取得人時，已失其同
      意之效力，而被告丙○○既未舉證證明其於拍得系爭建物
      後，有另行取得使用坐落基地之合法權利，即難謂非「無
      法律上原因而受利益」，是原告依不當得利之規定請求被
      告丙○○給付相當於租金之利益，即有理由。
    3.至被告丙○○於拍得系爭建物後，雖於96年5 月15日將之
      信託登記予被告安泰銀行，然縱使被告安泰銀行因此而占
      有使用系爭建物及土地，乃基於其與被告丙○○間之信託
      契約關係而占有使用，其與被告丙○○間之信託契約既仍
      有效存在，自非無法律上原因，是原告基於不當得利之法
      律關係請求被告安泰銀行給付相當於租金之利益，為無理
      由，不能准許。
（二）原告請求之不當得利金額是否合理之部分：
    1.按建築房屋之基地租金，以不超過該土地申報價額年息百
      分之十為限，土地法第105 條準用同法第97條固定有明文
      。惟城市地方供營業用之房屋，承租人得以營商而享受商
      業上之特殊利益，非一般供住宅用之房屋可比，所約定之
      租金，自不受土地法第97條規定之限制，此有最高法院94
      年度第2 次民事庭會議決議、最高法院95年度台上字第13
      8 號判決意旨可資參照。同理，若係城市地方供營業用之
      土地，承租人亦得以營商而享受商業上之特殊利益，其租
      金自亦應不受土地法第97條規定之限制，方為合理。
    2.查系爭建物之主要用途為一般零售業，有建物第二類謄本
      在卷可稽（見本院卷第11頁至22頁），顯見系爭土地係供
      營業用之土地。而系爭土地位於大安區，北側距SOGO百貨
      公司忠孝館及微風廣場購物中心分別約50及450 公尺，東
      北側距東區地○街、頂好廣場及頂好名店城分別約100 、
      200 及350 公尺，西側距SOGO百貨公司復興館約150 公尺
      ，鄰近SOGO商圈；縱向幹道主要有復興南路、敦化南路，
      橫向道路主要有忠孝東路、仁愛路，區域內於忠孝東路及
      復興南路上普設聯營公車停車站，東北側距捷運板南線忠
      孝復興站3 號出口約20公尺、西側距捷運板南線忠孝復興
      站2 號出口約150 公尺等情，此有泛亞不動產估價師事務
      所出具之估價報告書可佐，是系爭土地附近之商業景象十
      分繁榮，交通亦至為便利，本院斟酌系爭土地之使用情形
      、附近環境及繁榮程度，認本件應以按系爭土地申報地價
      之年息20% 計算相當於租金之不當得利為適當。而系爭土
      地93年1 月之申報地價為每平方公尺249,522.4 元，此有
      土地登記第二類謄本在卷可按（見本院卷第9 頁），而系
      爭土地遭占用之面積為41平方公尺，依此計算被告丙○○
      於起訴日前1 年之不當得利數額為2,046,084 元（計算式
      ：249, 522.4×41×20% ＝2,046, 084元，元以下四捨五
      入）。至原告雖提出鑑價文件1 份為證（見本院卷第23、
      24頁），主張系爭土地權利之年租金為4,481,614 元，惟
      證人即出具該鑑價文件之泛亞不動產估價師事務所所長丁
      ○○證稱：該文件並非正式的報告書，只是試算，第1 點
      關於整棟大樓之租金依據是採用比較法來計算，伊是蒐集
      市場上其他相近似標的之價格進行比價等語（見本院卷第
      141 頁正面），而前開試算文件是依基地素地單價、建物
      營造單價等為依據計算出土地權利價值比率，再以整棟大
      樓租金乘以土地權利價值比率及系爭土地所有權比率得出
      4,481,614 元之價額，惟該試算報告並未詳列基地素地單
      價、建物營造單價之計算過程，亦未檢附所謂市場上其他
      相近似標的之價格之證明，是前開試算報告尚不足為憑，
      附予敘明。
六、從而，原告依不當得利返還請求權請求被告丙○○給付2,04
    6,084 元，及自起訴狀繕本送達翌日即96年7 月28日起至清
    償日止，按年息5%計算之利息，為有理由，應予准許。逾此
    部分之請求，即無理由，應予駁回。
七、兩造均陳明願供擔保，聲請宣告假執行及免為假執行，就原
    告勝訴部分均核無不合，爰分別酌定相當擔保金額准許之。
    至原告敗訴部分，其訴既經駁回，假執行之聲請亦失所附麗
    ，應併予駁回之。
八、本件事證已臻明確，兩造其餘攻擊防禦方法及陳述主張，對
    於判決結果不生影響，爰不逐一論述，附此敘明。
九、據上論結，本件原告之訴一部有理由、一部無理由，爰依民
    事訴訟法第79條、第85條第1 項後段、第390 條第2 項、第
    392 條第2 項，判決如主文。
中　　華　　民　　國　　96　　年　　12　　月　　31　　日
                  民事第一庭法　官　蔡和憲
以上正本係照原本作成。
如對本判決上訴，須於判決送達後20日內向本院提出上訴狀。
中　　華　　民　　國　　96　　年　　12　　月　　31　　日
                            書記官  吳文雄
